---
title: "Análisis DevOps"
author: "Vianca Viveros"
output: pdf_document
date: "2026-08-28"
---

```{r setup, include=FALSE}
knitr::opts_chunk$set(echo = TRUE) 
library(tidyverse)
library(moments)
```
```{r}

set.seed(123)
n_filas <- 5000

build_time_min <- round(runif(n_filas, min = 1.5, max = 45.0), 2)
deploy_time_min <- round(runif(n_filas, min = 0.5, max = 20.0), 2)
commit_size_loc <- rpois(n_filas, lambda = 150)
num_bugs <- rpois(n_filas, lambda = 1.2)
test_coverage_pct <- round(runif(n_filas, min = 40.0, max = 100.0), 2)
ticket_resolution_h <- round(rexp(n_filas, rate = 1/24), 2)

team <- sample(c("Alpha", "Beta", "Gamma", "Delta"), n_filas, replace = TRUE)
module <- sample(c("auth", "api", "ui", "database", "core"), n_filas, replace = TRUE)

niveles_prioridad <- c("baja", "media", "alta", "critica")
priority <- factor(
  sample(niveles_prioridad, n_filas, replace = TRUE, prob = c(0.4, 0.35, 0.15, 0.1)),
  levels = niveles_prioridad,
  ordered = TRUE
)

deploy_status <- sample(
  c("success", "failed", "rolled_back"), 
  n_filas, 
  replace = TRUE, 
  prob = c(0.85, 0.10, 0.05)
)

devops_metrics <- data.frame(
  build_time_min,
  deploy_time_min,
  commit_size_loc,
  num_bugs,
  test_coverage_pct,
  ticket_resolution_h,
  team,
  module,
  priority,
  deploy_status
)

write.csv(devops_metrics, "devops_metrics.csv", row.names = FALSE)

```
# Fase 1: Importación e inspección
En esta primera etapa importamos el conjunto de datos de métricas DevOps para inspeccionar su estructura general y detectar la cantidad de valores nulos presentes en cada columna.
```{r}
library(dplyr)
library(readr)
library(tidyr)

datos_brutos <- read_csv("devops_metrics.csv")

glimpse(datos_brutos)

summary(datos_brutos)

valores_nulos_por_columna <- colSums(is.na(datos_brutos))
print(valores_nulos_por_columna)
```
# Fase 1.1: Depuración y Corrección de Tipos
Toda decisión de limpieza está justificada para asegurar la calidad del análisis. Convertimos la prioridad a factor ordinal y los equipos a factores nominales. Las filas sin información crítica de despliegue se eliminaron. Los valores faltantes en bugs y tiempos de ticket se imputaron usando la mediana para evitar el sesgo de valores atípicos, mientras que la cobertura de pruebas se completó con la media.
```{r}
niveles_prioridad <- c("baja", "media", "alta", "critica")

datos_limpios <- datos_brutos %>%
  mutate(
    priority = factor(priority, levels = niveles_prioridad, ordered = TRUE),
    team = as.factor(team),
    module = as.factor(module),
    deploy_status = as.factor(deploy_status)
  ) %>%
  drop_na(build_time_min, deploy_time_min, deploy_status) %>%
  mutate(
    num_bugs = replace_na(num_bugs, median(num_bugs, na.rm = TRUE)),
    test_coverage_pct = replace_na(test_coverage_pct, mean(test_coverage_pct, na.rm = TRUE)),
    ticket_resolution_h = replace_na(ticket_resolution_h, median(ticket_resolution_h, na.rm = TRUE))
  )

glimpse(datos_limpios)
summary(datos_limpios)
```
# Fase 2: Estadísticas descriptivas
Se calcularon las medidas de tendencia central, dispersión y forma para las variables numéricas. Analizar la asimetría y curtosis nos permite entender si las distribuciones están sesgadas. Para las variables cualitativas, extrajimos la moda para conocer las categorías dominantes.
```{r}
library(dplyr)
library(tidyr)
library(moments)

obtener_moda <- function(x) {
  valores_unicos <- unique(na.omit(x))
  valores_unicos[which.max(tabulate(match(x, valores_unicos)))]
}

variables_numericas <- datos_limpios %>%
  select(where(is.numeric))

estadisticas_numericas <- variables_numericas %>%
  reframe(across(everything(), list(
    Media = ~mean(.x, na.rm = TRUE),
    Mediana = ~median(.x, na.rm = TRUE),
    Varianza = ~var(.x, na.rm = TRUE),
    DesviacionEstandar = ~sd(.x, na.rm = TRUE),
    Asimetria = ~skewness(.x, na.rm = TRUE),
    Curtosis = ~kurtosis(.x, na.rm = TRUE)
  ), .names = "{.col}...{.fn}")) %>%
  pivot_longer(everything(), names_to = c("Variable", "Metrica"), names_sep = "\\.\\.\\.") %>%
  pivot_wider(names_from = Metrica, values_from = value)

print(estadisticas_numericas)

variables_categoricas <- datos_limpios %>%
  select(where(is.factor) | where(is.character))

estadisticas_categoricas <- variables_categoricas %>%
  reframe(across(everything(), list(
    Moda = ~as.character(obtener_moda(.x))
  ), .names = "{.col}...{.fn}")) %>%
  pivot_longer(everything(), names_to = c("Variable", "Metrica"), names_sep = "\\.\\.\\.") %>%
  pivot_wider(names_from = Metrica, values_from = value)

print(estadisticas_categoricas)
```
# Fase 3: Frecuencias y agrupación
Utilizamos la regla de Sturges para determinar el número óptimo de intervalos y agrupar el tiempo de compilación. Las tablas de frecuencias nos ayudan a visualizar la concentración de los datos e identificar rápidamente la clase modal.
```{r}
variable_analisis <- datos_limpios$build_time_min

num_clases <- nclass.Sturges(variable_analisis)

datos_agrupados <- cut(
  variable_analisis, 
  breaks = num_clases, 
  include.lowest = TRUE, 
  right = FALSE
)

frecuencias_abs <- table(datos_agrupados)

tabla_frecuencias <- data.frame(
  Clase = names(frecuencias_abs),
  Frecuencia_Absoluta = as.vector(frecuencias_abs)
)

tabla_frecuencias$Frecuencia_Relativa <- tabla_frecuencias$Frecuencia_Absoluta / sum(tabla_frecuencias$Frecuencia_Absoluta)

tabla_frecuencias$Frecuencia_Acumulada <- cumsum(tabla_frecuencias$Frecuencia_Absoluta)

tabla_frecuencias$Frecuencia_Relativa_Acumulada <- cumsum(tabla_frecuencias$Frecuencia_Relativa)

print(tabla_frecuencias)

clase_modal <- tabla_frecuencias$Clase[which.max(tabla_frecuencias$Frecuencia_Absoluta)]
print(paste("La clase modal es:", clase_modal))
```
# Fase 4: Análisis por grupo
Comparamos el rendimiento segmentando la información por equipo, módulo y nivel de prioridad. Esta agrupación proporciona evidencia numérica clara para identificar qué escuadrones tienen tiempos de despliegue más eficientes o tasas de éxito más altas.
```{r}
library(dplyr)

comparativa_equipos <- datos_limpios %>%
  group_by(team) %>%
  summarise(
    Media_Build_Min = mean(build_time_min, na.rm = TRUE),
    Media_Deploy_Min = mean(deploy_time_min, na.rm = TRUE),
    Bugs_Promedio = mean(num_bugs, na.rm = TRUE),
    Bugs_Totales = sum(num_bugs, na.rm = TRUE),
    Media_Cobertura = mean(test_coverage_pct, na.rm = TRUE)
  ) %>%
  arrange(desc(Media_Build_Min))

print(comparativa_equipos)

comparativa_modulos <- datos_limpios %>%
  group_by(module) %>%
  summarise(
    Media_Build_Min = mean(build_time_min, na.rm = TRUE),
    Media_Deploy_Min = mean(deploy_time_min, na.rm = TRUE),
    Bugs_Totales = sum(num_bugs, na.rm = TRUE)
  ) %>%
  arrange(desc(Bugs_Totales))

print(comparativa_modulos)

comparativa_prioridad <- datos_limpios %>%
  group_by(priority) %>%
  summarise(
    Media_Resolucion_Horas = mean(ticket_resolution_h, na.rm = TRUE),
    Media_Cobertura = mean(test_coverage_pct, na.rm = TRUE),
    Tasa_Exito_Deploy = mean(deploy_status == "success", na.rm = TRUE) * 100
  ) %>%
  arrange(priority)

print(comparativa_prioridad)
```
# Fase 5: Relaciones Bivariadas
Exploramos las relaciones bivariadas mediante una matriz de correlación para las numéricas y tablas de contingencia para las categóricas. Es fundamental recordar que correlación no implica causalidad; una asociación matemática entre el tamaño del commit y los bugs no significa necesariamente que uno sea la causa directa e indiscutible del otro.
```{r}
variables_cuantitativas <- datos_limpios %>%
  select(where(is.numeric))

matriz_correlacion <- cor(variables_cuantitativas, use = "complete.obs", method = "pearson")

print("Matriz de Correlacion:")
print(round(matriz_correlacion, 2))

print("Tabla de Contingencia: Equipo vs Estado de Despliegue")
tabla_equipo_estado <- table(datos_limpios$team, datos_limpios$deploy_status)
print(tabla_equipo_estado)

print("Tabla de Contingencia: Prioridad vs Estado de Despliegue")
tabla_prioridad_estado <- table(datos_limpios$priority, datos_limpios$deploy_status)
print(tabla_prioridad_estado)
```
# Fase 6: Visualización
Plasmamos los resultados en representaciones visuales. El histograma muestra la forma de la distribución, el boxplot permite detectar valores atípicos en los despliegues, el gráfico de barras resume el volumen de trabajo por prioridad y la dispersión ilustra tendencias entre variables.
```{r}
library(ggplot2)

grafico_histograma <- ggplot(datos_limpios, aes(x = build_time_min)) +
  geom_histogram(binwidth = 5, fill = "steelblue", color = "black", alpha = 0.7) +
  labs(
    title = "Distribucion del Tiempo de Compilacion",
    x = "Tiempo de Build (Minutos)",
    y = "Frecuencia (Cantidad de Despliegues)"
  ) +
  theme_minimal()

print(grafico_histograma)

grafico_boxplot <- ggplot(datos_limpios, aes(x = team, y = deploy_time_min, fill = team)) +
  geom_boxplot(color = "black", alpha = 0.7) +
  labs(
    title = "Distribucion y Atipicos en Tiempos de Despliegue por Equipo",
    x = "Equipo de Ingenieria (Variable Nominal)",
    y = "Tiempo de Despliegue (Minutos)"
  ) +
  theme_minimal() +
  theme(legend.position = "none")

print(grafico_boxplot)

grafico_barras <- ggplot(datos_limpios, aes(x = priority, fill = priority)) +
  geom_bar(color = "black", alpha = 0.8) +
  geom_text(stat = "count", aes(label = after_stat(count)), vjust = -0.5) +
  labs(
    title = "Volumen de Tickets por Nivel de Prioridad",
    x = "Nivel de Prioridad (Variable Ordinal)",
    y = "Cantidad Total de Tickets"
  ) +
  scale_fill_brewer(palette = "YlOrRd") +
  theme_minimal() +
  theme(legend.position = "none")

print(grafico_barras)

grafico_dispersion <- ggplot(datos_limpios, aes(x = commit_size_loc, y = num_bugs)) +
  geom_point(color = "darkred", alpha = 0.4) +
  geom_smooth(method = "lm", color = "blue", se = FALSE, linetype = "dashed") +
  labs(
    title = "Relacion entre Tamaño de Commit y Bugs Generados",
    x = "Lineas de Codigo Modificadas (LOC)",
    y = "Numero de Bugs"
  ) +
  theme_minimal()

print(grafico_dispersion)
```

# Conclusiones accionables

Enfoque de Calidad: La evidencia numérica demuestra una correlación casi nula (0.01) entre el tamaño del commit y la cantidad de bugs generados. Se sugiere redirigir los esfuerzos de control de calidad hacia otros factores operativos (como la complejidad lógica o módulos específicos), en lugar de limitarse al volumen de líneas modificadas.

Optimización de Tiempos: Se recomienda revisar y estandarizar los flujos de trabajo de los equipos que presentan tiempos de despliegue atípicos, con el objetivo de optimizar el rendimiento global y estabilizar el ritmo de entregas.

# Bitácora de prompts

Para este proyecto se usó inteligencia artificial como apoyo. Al principio se utilizó una versión gratuita que perdía el hilo de la conversación e inventaba funciones de R que no existían. Para arreglar esto, se decidió separar el trabajo abriendo distintos chats para cada fase y se empezaron a dar instrucciones mucho más detalladas.

En las fases 1 y 2, el primer prompt fue simplemente: "haz un codigo en r para crear datos de metricas devops con 5000 filas y saca las estadisticas". Como el modelo inventó variables y no usó la librería tidyverse ni arregló los datos en blanco, se tuvo que hacer un prompt mucho más específico: "actua como analista de datos. usando r y la libreria tidyverse, genera un dataset de 5000 filas exactamente con estas variables: build_time_min, num_bugs, deploy_status, etc. luego limpia los datos imputando los nulos con la media y mediana, y usa moments para calcular asimetria". Después se revisó en la documentación oficial que fórmulas como replace_na() y las de asimetría estuvieran bien aplicadas.

Durante las fases 3 y 4 pasó algo parecido. Primero se le pidió: "haz una tabla de frecuencias para el tiempo de build y agrupa el rendimiento por equipos", pero entregó un código muy básico que no agrupaba por intervalos. Hubo que cambiar la instrucción a: "para la variable build_time_min usa la regla de sturges para el numero de clases y construye una tabla con frecuencias absolutas y acumuladas, y despues agrupa por team usando dplyr". Todo esto se comprobó viendo que los resultados de las sumas tuvieran lógica.

Para las fases 5 y 6 el prompt fue directo: "genera una matriz de correlacion para las variables numericas y tablas de contingencia para las categoricas, y haz 4 graficos con ggplot2". Aquí no hubo necesidad de hacer una segunda versión de la instrucción porque el trabajo se continuó desde la casa con un modelo de IA más avanzado. Este modelo entendió todo a la primera. Solo se revisó a simple vista que los gráficos correspondieran a lo pedido y que el código ignorara los datos nulos para no dar error.

Además, la IA se usó como guía para aprender a armar el documento en RMarkdown. Los prompts fueron consultas tipo: "como coloco el codigo, saco los acentos graves y pongo titulos para armar el diseño de la pagina" o "me salio todo el texto pegado en el pdf que hago". Esto se fue comprobando paso a paso apretando el botón "Knit" en el programa hasta lograr que el PDF se generara de forma ordenada.

Para cerrar el trabajo, se abrió un último chat de revisión donde se envió todo el código completo. El prompt utilizado fue: "revisa este codigo y dime si todo esta en su sitio o si me falto algo de las instrucciones que te pase". Esto sirvió como un chequeo final para asegurar que no se hubiera saltado ningún requerimiento de la pauta y confirmar que el proyecto estuviera bien para la entrega.